【裁判字號】    96,建,219
【裁判日期】    980619
【裁判案由】    給付工程款
【裁判全文】
臺灣臺北地方法院民事判決               96年度建字第219號
原      告  宗陽工程股份有限公司
                      樓之2
法定代理人  乙○○
                      樓之2
訴訟代理人  丁○○
                      樓之2
被      告  恆豐工程股份有限公司
                      2
法定代理人  丙○○
                      2
訴訟代理人  甲○○
                      之2
            曾郁智律師
上列當事人間給付工程款事件，本院於九十八年六月二日言詞辯
論終結，判決如下：
    主  文
被告應給付原告新台幣貳佰肆拾伍萬玖仟捌佰伍拾肆元，及自民
國九十六年十月五日起至清償日止，按年息百分之五計算之利息
。
原告其餘之訴駁回。
訴訟費用由被告負擔百分之九十八，餘由原告負擔。
本判決於原告以新台幣捌拾貳萬元供擔保後，得假執行。但被告
如以新台幣貳佰肆拾伍萬玖仟捌佰伍拾肆元為原告預供擔保，得
免為假執行。
原告其餘假執行之聲請駁回。
    事實及理由
一、原告起訴主張：其施作被告承攬之美商台灣康寧顯示玻璃公
    司（下稱業主）台中科學園區鎔爐建廠工程第一期部份電氣
    工程（下稱系爭工程），其於民國94年2月3日議定計價方式
    後，隨即進場施作，至被告同意於94年6月10日離場為止。
    其於94年2月3日與被告簽立議價紀錄，根據系爭工程之議價
    紀錄第7條、第8條及第14條規定，其須每日提供施作數量，
    以供計價使用，付款方式為月結，每月計價另加計10%管理
    費。其施作後依此方式向被告請求工程款，共已請領2期工
    程款並獲給付。惟因情事有所變更，經其主動與被告洽談協
    議後，雙方同意於原告各工項施作告一段落，由其他承攬人
    接續施作後即可辦理退場及工程款結算，繼而其即與系爭工
    程之專案經理及現場負責人辦理離場及結算工程款。然被告
    於核對完應付之結算工程款，確認被告尚須給付伊第3次、
    結算第4次工程款及第1期至第3期之工程保留款後，卻始終
    不予支付，計有第3次工程款新台幣（下同）1,349,588元、
    第4次工程款677,820元及第1次至第3次工程款之保留款363,
    712元，共有2,391,120元（未稅），加計5%營業稅後為2,51
    0,676元。屢經原告公司催討，仍藉詞拒不給付。為此，爰
    依據承攬契約之法律關係提起本件訴訟，並聲明：(一)被告應
    給付原告2,510,676元，暨自起訴狀繕本送達翌日起至清償
    日止按年息5%計算之利息。(二)原告願供擔保請准予宣告假執
    行。
二、被告則抗辯以：
  (一)兩造議價後於94年2月14日簽有工程契約書，規範雙方權利
    義務與工程內容。原告應負責施作之部分有三：1.全廠區
    25KV、5KV之高壓佈纜及處理頭施作、2.Batch、Melting二
    區之低壓電力系統（七樓變電站）及3.Batch、Melting二區
    之照明插座系統。契約第6條並明定系爭工程應於94年4月20
    日完工，第7條並規定逾完工期1日，原告應按總價千分之5
    計付罰款。原告從未要求被告交付契約原本，不得以未持有
    該契約原本，而認該契約無效。
  (二)原告施工遲延，甚至於94年6月10日未經被告同意擅自離場
    ，造成被告另行調工、趕工施作費用，依約應由原告支付：
    1.原告於94年5月下旬提送第3次工程請款估驗單，經被告查
      核後發現有缺失未改善完成，或應扣款、溢領款未列扣，
      而退回第3次請款發票。原告遲未改善，並於6月初擅自離
      場，顯違契約。
    2.被告為符業主要求依限完工，另行加派其他家包商進場，
      實際支出代工金額合計為32,251,053元，加上被告已支付
      原告工程款1,923,823元，被告支出37,174,876元，已較
      兩造契約27,778,982元高出9,395,894元，依前述兩造契
      約約定，原告除不得請領款項外，尚須支付被告9,395,89
      4元。
   (三)原告所請求第3、4次工程款金額部分：第3期尚有應扣除而
     未扣除扣款項195,078元，原告陳報狀附件一A-1為被告工
     程師孫振富針對第3次估驗之扣款，非可作為第4次計價內
     容。而第4期工程款原告於月初即自行離場中斷施作，僅有
     原告片面製作之請款估驗單，未送被告簽認，被告無從進
     行估驗，是被告自無給付款項之理。縱認被告應給付第3期
     款，然依前述，原告另需支付被告9,395,894元，被告於此
     主張抵銷。
   (四)聲明：
     1.原告之訴及假執行之聲請均駁回。
     2.如受不利之判決，願供擔保請准免為假執行。
三、兩造不爭執之事項：
  (一)兩造於94年2月3日就系爭工程之承攬進行議價，原告並於同
    年2月14日起進場施作。
  (二)系爭工程契約書格式係由被告提供予原告，正本經原告審閱
    修正後用印並交付被告，被告用印後尚未送回原告。
  (三)至94年4月底為止，雙方皆依約施作及付款，第1、2次計價
    原告共領取1,923,823元，並由被告扣有保留款213,758元。
  (四)原告於94年6月10日離場而停止施作系爭工程。
四、得心證之理由：
  (一)兩造間承攬關係之權利義務及工程計價方式，究應依94年2
    月3日所簽訂之議價紀錄（本院卷第10頁），或應依94年2月
    14日之工程契約書（本院卷第45-48頁）約定？
    原告主張兩造間承攬關係之權利義務及工程計價方式，應依
    94年2月3日所簽訂之議價紀錄為準等語，被告則稱應依94年
    2月14日之工程契約書等語。經查，原告自承上開工程契約
    書為其所擬並於其上用印後寄交被告等語（本院卷第99頁背
    面），雖亦其稱兩造於議價後，約定須簽立書面契約，由兩
    造用印後各執乙份為憑，惟被告卻未將用印之契約書寄還予
    原告，依民法第166條規定，前開94年2月14日之工程契約應
    不成立云云，然被告雖未將用印後之契約書寄還1份予原告
    ，但已讓原告進場施作工程，顯已默示承諾上開工程契約書
    之條款，而原告復未能證明兩造有必須於書面契約上用印並
    各執乙份後始認定該工程契約書條款成立之約定，從而，應
    認94年2月14日工程契約書上所載之契約條款已訂入兩造間
    之承攬契約。
  (二)原告請求被告給付第3次工程款1,349,588元、第4次工程款
    677,820元及第1至3次之保留款363,712元是否有理由？
    1.第3次工程款：
      原告主張第3次工程款計價，估驗工程款為1,499,542元，
      扣除10%即149,954元之保留款後，當期完成之工程款為
      1,349,588 元乙節，有第3次工程請款估驗單（本院卷第
      12頁）在卷可稽，上面並記載被告員工孫振富於94年9月
      13日確認第3次請款已核對無異議，是被告臨訟再予爭執
      ，尚難採信，應認被告應給付原告第3次工程款1,349,588
      元（不含保留款）無訛。
    2.第4次工程款：
      原告主張第4次工程款計價應估驗677,820元等語，並提出
      工程請款估驗單、工程請款估驗明細等件為證（本院卷第
      15-24頁），被告則否認之，是原告自應就其確有施作如
      上開工程請款估驗單所列之工程乙節負舉證責任。經查：
      (1)V3-2 BATCH, MELTING照明插座系統安裝工程145,800元
        部分：
        原告主張將被告於94年6月28日傳真予原告、並於94年9
        月13日覆確認之扣款結算明細表上記載之名稱數量，和
        被告已簽認之第3次計價累計完成數量比較後，可計算
        出原告再施作數量，再乘上各項目單價後，應為此工項
        第4次計價，共220,650元，遠超過原告請求之145,800
        元等情，有「宗陽溢請領款及扣款結算明細表」（本院
        卷第212頁）、第3次工程請款估驗單（本院卷第213頁
        ）在卷可稽，堪認實在，是原告就此工項請求145,800
        元，確有所據。
      (2)點工工資488,400元部分：
        原告主張此部分共222工，每工單價2,200元等語，並提
        出明細表（本院卷第17-24頁）為據。查上開明細表中
        ，僅本院卷第17、19、20、21、22、23、24頁之明細曾
        分別經被告之工作人員林宗文、孫福海、孫振富及陳志
        成簽認，其中第22頁之明細上已明載被告僅承認負擔14
        工之費用，是總計共202工之部分已經被告確認無訛，
        被告自應負擔此部分之費用即444,400元【計算式：202
        x2200=444400】。逾上開部分，原告未能證明確實有為
        施作系爭工程而出工，自無從准其此部分之工資請求。
      (3)扣款18,000元部分：
        此部分原告自承應予扣款，當予扣除。
      (4)管理及工安費用10%部分：
        據上所述，原告第4次估驗之工程款應計為572,200元【
        計算式：145800+000000-00000=572200】，是兩造合意
        之管理及工安費用應為57,220元【計算式：572200x10%
        =57220】。
      (5)綜上，原告得請求被告給付之第4次估驗工程款總計為
        629,420元【計算式：572200+57220=629420】。
    3.第1至3次工程款之保留款：兩造均不爭執系爭工程第1、2
      次工程款之保留款為213,758元，已如前述。又第3次估驗
      工程款為149,952元乙節，亦經本院認定如前，是總計第1
      至3次工程款之保留款為363,710元【計算式：213,758+36
      3,710=363,710】。又依卷附工程契約書第5條約定，保留
      款即驗收款應於被告驗收通過後支付，雖原告主張被告中
      途離場，所施作工程並未經原告驗收通過云云，然被告向
      業主承攬之系爭工程既早已完工交付予業主多時，被告自
      無理由不給付原保留10%之工程款，是此部分被告亦應給
      付。
    4.綜上，原告得請求被告給付之工程款計為2,342,718元【
      計算式：1,349,588+629,420+363,710=2,342,718】。
  (三)被告抗辯應自原告得請求之第3次工程款中扣除195,078元，
    及原告因無故離場，應賠償被告9,395,894元並主張抵銷等
    語，是否有理由？
    1.扣款195,078元部分：
      被告雖抗辯第3次工程款應扣除195,078元云云，證人孫振
      富亦證稱：此部分是原告的小包離場後，我發現燈具和燈
      具間的接線實際上未完成等語（本院卷第267頁），惟除
      證人孫振富之上開證詞外，並無其他證據得以佐證被告主
      張此部分扣款之依據及內容，經核尚難遽認其此部分之扣
      款為有理由。
    2.請求賠償9,395,894元部分：
      被告抗辯原告於94年6月間無故擅自離場乙節，業經證人
      即被告專案經理陳志成結證稱：原告是突然離場，我沒有
      同意他們離場等語（本院卷第265頁），及證人即被告工
      程師孫振富結證稱：我沒聽過原告表示要離場等語（本院
      卷第267頁）屬實，即使證人即原告工地負責人劉旭昶亦
      結證稱：當初是我方表示要離場，陳志成並未明確表示同
      意或不同意等語，足見兩造並無離場（即終止契約）之合
      意。原告雖稱：原告離場前係由原告現場專案經理劉旭昶
      口頭與被告專案經理陳志成、工地負責人孫振富協議原告
      將已施作部分之缺失改善完成，即可辦理離場，且參閱原
      證2附件A（本院卷第13頁）及附件3（本院卷第14頁）之
      內容可知，雙方當時已約定原告完成一定段落之後可以離
      場，因此關於點工及第3次計價未計部分，方約定於第4次
      結算計價時一併辦理云云，然自原告所述被告工程師孫振
      富於94年6月5日在上開文件所寫之「PS.因點工部分及5月
      25日至6月份尚有工程款」及「…因點工部分工資及5月25
      日-6月份尚有工程款…」等文意以觀，僅能證明被告工程
      師孫振富認定原告尚有94年5月25日至6月份之工程款未請
      領，但無從認定孫振富當時認知該部分工程款是原告最後
      一次得請求之工程款並推論被告當時確已與原告合意終止
      契約之事實，再參以證人劉旭昶已證明陳志成未表示是否
      同意原告離場，自更不可能有陳志成表示將已施作之缺失
      改善完成即可離場之情，是原告上開所述，尚不可採；據
      上，被告依債務不履行之規定，請求原告賠償損害，固有
      依據。惟查，被告抗辯其因原告擅自離場，須另請其他包
      商進場趕工及支援而多支出9,395,894元等語，固提出估
      驗結算表、工程請款估驗單等件（本院卷第135-17 4頁及
      外放證物1箱）為證，惟原告稱系爭工程被告係分包予多
      家同性質之廠商施作等語，為被告所不爭執，被告亦自承
      上開證物所示之工程款總額中僅有部分係代原告施作；而
      觀諸上開證物文件內容，實無從釐清那些部分之工程款係
      被告請其他包商代原告施作之部分，是被告所述其中
      35,704,044元部分乃為施作原告原應承作工程乙節是否屬
      實，誠非無疑。職是，被告並未能證明其因原告擅自離場
      而支出較若原告繼續施作為多之工程款，被告遽而請求原
      告賠償9,395,894元並主張抵銷，即難認為有據。
  (四)綜上所述，原告得請求被告給付之工程款為2,342,718元（
    未稅），加計5%之營業稅後，則為2,459,854元【計算式：
    2,342,718x(1+5%)=2,459,854（元以下四捨五入）】而被告
    主張扣款及抵銷之部分均無理由，是原告依承攬契約之法律
    關係，請求被告給付2,459,854元，及自起訴狀繕本送達翌
    日即96年10月5日起至清償日止，按年息5%計算之利息，為
    有理由，應予准許；逾此部分之請求則無理由，應予駁回。
  (五)至於兩造其餘之攻擊防禦方法及證據資料，經本院斟酌後，
    認為均不足以影響本判決之結果，自無一一詳予論述之必要
    ，附此敘明。
五、假執行之宣告：
    兩造均陳明願供擔保，以代釋明，聲請宣告假執行或免為假
    執行，經核原告勝訴部分，與法律規定相符，爰酌定相當之
    擔保金額予以准許；至原告敗訴部分，其假執行之聲請，因
    訴之駁回而失所附麗，不應准許。
六、訴訟費用之負擔：民事訴訟法第79條。
中    華    民    國    98    年    6     月    19    日
                  民事第二庭    法  官  歐陽漢菁
以上正本係照原本作成
如對本判決上訴，須於判決送達後20日內向本院提出上訴狀
中    華    民    國    98    年    6     月    19    日
                                書記官  吳貞瑩


司法院資訊處製作；財團法人民間司法改革基金會備份。
